臺北高等行政法院判決
　　　　　　　　　　　　　　　　　　 94年度訴字第03663號
　　　　　　　　　　　　　　　.
原　　　告　甲○○
訴訟代理人　己○○
被　　　告　桃園縣政府稅捐稽徵處
代　表　人　乙○○（處長）
訴訟代理人　戊○○
　　　　　　丙○○
　　　　　　丁○○
上列當事人間因土地增值稅事件，原告不服桃園縣政府中華民國
94年9月22日府法訴字第0940204209號訴願決定，提起行政訴訟
。本院判決如下：
　　主  文
原告之訴駁回。
訴訟費用由原告負擔。
　　事  實
一、事實概要：
    原告前移轉所有座落於觀音鄉○○段924之2地號土地（下稱
    系爭土地）予訴外人鄭清偉，因該筆土地於移轉當時，桃園
    縣政府已公告更正公告土地現值為每平方公尺新台幣（下同
    ）5,300元，並溯自93年1月1日起生效，原核定土地增值稅
    應更正為340,785元，案經被告發單補徵系爭土地增值稅
    340,785元，原告不服，申請復查，未獲變更，提起訴願，
    亦遭駁回，遂向本院提起本件行政訴訟。
二、兩造聲明：
　　(一)原告聲明：
      1.訴願決定、復查決定及原處分均撤銷。
      2.請求判命被告應退還原告171,702元及法定利息。
      3.訴訟費用由被告負擔。
　　(二)被告聲明：
      1.駁回原告之訴。
      2.訴訟費用由原告負擔。
三、兩造陳述：
　　(一)原告主張：
      1.土地稅法第30條第1項規定，於訂立契約日起30日內申
        報移轉現值，以訂約日為準之規定，原告係依據立約當
        日中壢地政事務所所核定地價規定向中壢稅捐分處申報
        土地移轉增值稅，完全依法辦理申報土地增值稅作業，
        且已完成土地買賣移轉登記作業。
      2.原告依土地稅法第30條第1項規定申報土地移轉增值稅
        ，並已完成買賣移轉登記，系爭土地在辦畢買賣移轉登
        記後的前次移轉地價仍為每平方公尺1,000元，而被告
        援用內政部訂頒辦理更正公告地價、公告土地現值作業
        注意事項第2點第3款規定辦理更正。查前揭注意事項為
        內政部之函令，對未更正前已依法完成移轉登記之案件
        ，財政部並無法源依據可違背土地稅法第30條向原義務
        人補徵土地增值稅。
      3.按土地增值稅為行為稅，人民依土地稅法及平均地權條
        例之規定，其所依據之申報移轉現值及前次移轉地價資
        料為地政機關之地價證明及稅捐單位之電子檔案，實乃
        人民保障財產交易安全之依據。被告於原告向地政機關
        辦妥產權移轉變更登記後，於同年9月新所有權人因權
        利變更申報土地增值稅時，向原告補稅，應不符土地稅
        法第49條第2款規定。
      4.系爭土地於更正公告地價前即已按年度核定地價立約，
        並按立約日申報土地現值課徵土地增值稅，並登記確定
        ，按內政部66年10月24日台（66）內地字第756738 號
        函略以，土地買賣既已按申報土地現值課徵土地增值稅
        ，並登記確定，於下次移轉登記前，應不得變更原報之
        土地移轉現值等語。是以，被告不得依內政部解釋函令
        抵觸土地稅法第30條，以原告為補徵土地增值稅之對象
        。
      5.土地稅法或稅捐稽徵法對於內政部82年6月10日台（82
        ）內地字第8207241 號函釋規定：公告土地現值因錯誤
        經辦理更正，溯自原公告期日生效，及辦理更正公告地
        價，公告現值作業注意事項之函令，並無補稅之法源依
        據，稅捐單位逕依上項函令補稅，顯已違背土地稅法第
        30條規定。
      6.原告於複查決定後已依複查決定說明繳納半數之稅額（
        171,702元）（原列170,393系錯誤之數字）應予退回云
        云。
      7.提出土地登記簿謄本、中壢地政事務所之中地價字第
        00930002995 號函、中壢稅捐分處桃稅壢字0930512270
        號函、本件複查決定書及訴願決定書、已繳納增值稅單
        及被告所屬中壢分處桃稅壢參字第0950504771號函禁止
        處分函令等件影本為證。
　　(二)被告主張：
      1.本件原告於93年4月11日立約出售其所有系爭土地，並
        於同年5月6日向被告申報系爭土地之移轉現值，依桃園
        縣中壢地政事務所93年4月6日中地壢價字第0930000391
        號地價改算通知書所載之系爭土地原規定地價或前次移
        轉現值每平方公尺1,000元，該筆土地公告土地現值為
        每平方公尺840元，被告遂按土地稅法第30 條第2項規
        定，以其申報移轉每平方公尺1,000元課徵土地增值稅
        ，經核算系爭地號土地移轉之應納稅額為0元；復依桃
        園縣中壢地政事務所於93年4月21日以中地價字第
        0930002995號函副知被告，本件系爭土地93年公告土地
        現值更正為每平方公尺5,300元，再依桃園縣政府93 年
        4月15日府地價字第09300844411號公告，更正系爭地號
        土地93年公告現值並溯自當年1月1日起生效，被告遂以
        上揭公告更正後之93年公告土地現值每平方公尺5,300
        元為申報移轉現值，並依稅捐稽徵法第21條第1項第1款
        等規定核定補徵被告系爭土地增值稅340,785元，先予
        敘明。
      2.至原告主張系爭土地於93年4月11日立約買賣移轉，係
        依據中壢地政事務所於更正編定後93年4月6日以中地價
        字第0930000391號核定之地價改算通知書辦理，符合立
        約日以更正編定後核定地價之規定辦理乙節，查系爭土
        地依桃園縣政府93年4月15日府地價字第09300844411號
        公告所載，本件更改之93年公告土地現值每平方公尺為
        5,300元，並溯自當年1月1日起生效，則原核定土地增
        值稅應更正為340,785元，復依桃園縣政府94年3月10日
        府地價字第0940058242號函復略以，說明二、經查本案
        土地依桃園縣中壢地政事務所93年4月9日中地價字第
        0930002683號函報93年公告土地現值及公告地價更正一
        案，業經本府審查結果符合內政部訂頒「辦理更正公告
        地價、公告土地現值作業注意事項」第2點第3款：「地
        價區段內地號摘錄錯誤或遺漏。」規定辦理更正。…三
        、另依據內政部82年6月10日台（82）內地字第
        8207241號函：「公告土地現值因錯誤經辦理更正，溯
        及原公告期日生效」，故本案土地更正後之公告土地現
        值及公告地價，均溯自當年1月1日起生效等語。本件公
        告現值於93年4月15日即經桃園縣政府公告更正為每平
        方公尺5,300元，並溯自93年1月1日起生效，原告於93
        年5月6日始向被告申報於93年4月11日立約移轉系爭土
        地，尚無原告主張行政法「不溯及既往」之議，原告之
        主張，洵屬誤解。
      3.另原告主張本件系爭土地更正非因地價錯誤所為之更正
        ，應不適用土地稅法第49條第3項規定等語，依土地稅
        法第49條第3項及依內政部81年1月30日內地字第
        8170985號函釋略以，此發現地價有無錯誤，與地政機
        關對於土地登記案件之審查事項無涉，不生登記前或登
        記後查對地價之問題，惟為核實課徵土地增值稅，地政
        機關應儘量配合辦理等語。再依桃園縣政府95年10 月
        16日府地價字第0950302295號函略以，查本府93年4 月
        15日府地價字第09300844411號函更正觀音鄉○○段
        924-2地號，係原屬特定農業農牧用地經更正編定為特
        定農業區之甲種建築用地，其登記案件應屬錯誤或遺漏
        之更正，經更正登記後，該土地之原使用性質已消滅或
        內容變更另為適法登記，地價亦失其附麗，亦應隨地籍
        資料變動而更正地價，本案並溯自當年1月1日起生效等
        語。故系爭土地公告現值之更正係屬「錯誤或遺漏之更
        正」，被告遂依土地稅法第49條第3項及稅捐稽徵法第
        21條第1項第1款等規定核定補徵原告系爭土地增值稅
        340,785元，依法有據。倘原告不服上揭桃園縣中壢地
        政事務93年4月21日以中地價字第0930002995號函及桃
        園縣政府93年4月15日府地價字第09300844411號公告之
        行政處分，應向該處分權責機關提起行政救濟，方為正
        辦。
      4.財政部85年2月27日台財稅第851064321號函釋略以，一
        、土地所有權移轉，於辦竣登記前，據以課徵土地增值
        稅之公告現值經直轄市或縣（市）政府公告更正，稽徵
        機關應依法據更正後現值重核土地增值稅。二、土地所
        有權移轉，於辦竣登記後，據以課徵土地增值稅之公告
        現值經直轄市或縣（市）政府公告更正，基於政府依法
        定程序公告之土地現值，應具有公信力，對於政府及人
        民均應受其拘束，故依據行政法上信賴保護原則，其已
        核課確定之土地增值稅，應不再退補等語。查本件系爭
        土地係於93年4月15日經桃園縣政府以府地價字第
        09300844411號公告更正其93年公告現值為每平方公尺
        5,300元，又原告係於同年5月6日向被告申報系爭土地
        之移轉現值，並於同年5月18日買賣登記予訴外人鄭清
        偉，此有土地登記謄本附卷可參。故本件系爭土地之93
        年公告現值更正（93年4月15日）係於其辦竣登記（93
        年5月6日）前，被告爰依稅稽徵法第21條規定核定補徵
        土地增值稅，並無違誤。又按司法院大法官會議釋字第
        180號解釋略以，平均地權條例第47條第2項、土地稅法
        第30條第1項關於土地增值稅徵收及土地漲價總數額計
        算之規定，旨在使土地自然漲價之利益歸公，…惟是項
        稅款，應向獲得土地自然漲價之利益者徵收，始合於租
        稅公平之原則等語。本件系爭土地既經更正編定為特定
        農業區之甲種建築用地，該土地之原地價亦失其附麗，
        應隨地籍資料變動而更正地價，故土地增值稅亦應向獲
        得土地自然漲價之利益者徵收，始合於租稅公平原則等
        語。
　　理  由
一、按「土地所有權移轉或設定典權，其申報移轉現值之審核標
    準，依左列規定：一、申報人於訂定契約之日起30日內申報
    者，以訂約日當期之公告土地現值為準。」；「…前項第1
    款至第3款之申報移轉現值，經審核超過公告土地現值者，
    應以其自行申報之移轉現值為準，徵收土地增值稅。」；「
    權利人及義務人應於繳納土地增值稅後，共同向主管地政機
    關申請土地所有權移轉或設定典權登記。主管地政機關於登
    記時，發現該土地公告現值、原規定地價或前次移轉現值有
    錯誤者，立即移送主管稽徵機關更正重核土地增值稅。」，
    土地稅法第30條第1項第1款、第30條第2項及第49條第3項各
    定有明文。次按「一　直轄市或縣（市）政府辦理更正公告
    地價或公告土地現值應依本作業注意事項規定辦理」；「二
    、公告地價或土地現值公告後如有左列情形之一時，應由直
    轄市或縣（市）政府查明屬實核定公告更正。…(三)地價區段
    內地號摘錄錯誤或遺漏。…。」；「公告地價之更正，以最
    近一次規定地價年期為原則；…」，辦理更正公告地價公告
    土地現值作業注意事項第1 點、第2 點第3 款及第4 點前段
    亦各定有明文。
二、前揭事實概要所載各情，為兩造所不爭，且有上開各該函文
    、原處分、復查決定及訴願決定書等件影本附原處分及訴願
    機關卷可稽。依前述兩造主張之意旨，本件兩造間之爭點厥
    為：
    (一)系爭土地移轉時之公告現值為何？
    (二)被告依變更後之公告現值補徵系爭土地之土地增值稅，有
      無違誤？
三、系爭土地移轉時之公告現值為何？
    (一)本件原告於93年4月11日立約出售其所有系爭土地，並於
      同年5月6日向被告申報系爭土地之移轉現值，依桃園縣中
      壢地政事務所93年4月6日中地壢價字第0930000391號地價
      改算通知書所載之系爭土地原規定地價或前次移轉現值每
      平方公尺1,000元，該筆土地公告土地現值為每平方公尺
      840元，被告乃按土地稅法第30條第2項規定，以其申報移
      轉每平方公尺1,000元課徵土地增值稅，經核算系爭地號
      土地移轉之應納稅額為0 元。惟桃園縣政府以93年4 月15
      日府地價字第09300844411 號公告，本件系爭土地93年公
      告土地現值更正為每平方公尺5,300 元，並溯自當年1 月
      1 日起生效；嗣桃園縣中壢地政事務所於93年4 月21日以
      中地價字第0930002995號函，將其辦理系爭土地93年公告
      土地現值更正等事項函知原告及副知被告。
    (二)本件系爭土地93年之公告土地現值，係經桃園縣政府依辦
      理更正公告地價公告土地現值作業注意事項第1 點、第2
      點第3 款及第4 點前段等相關規定，更正為每平方公尺
      5,300 元，並經桃園縣政府以93年4 月15日府地價字第
      09300844411 號予以公告，依行政程序法第110 條第1 項
      及第2 項規定，該更正土地公告現值之處分，於桃園縣政
      府公告時，即發生行政處分之效力，並依其公告所示，溯
      及自當年1 月1 日生效。準此，依前開更正處分之效力，
      本件原告立約出售移轉系爭土地時即93年4 月11日當時，
      系爭土地之公告現值，乃為經更正之每平方公尺5,300 元
      。
四、被告依變更後之公告現值補徵系爭土地土地增值稅，有無違
    誤？
    (一)按構成要件效力者，係指行政處分對於其他機關、法院或
      第三人之拘束效果而言。無論行政處分之內容為下命、形
      成或確認，均有產生一種行政法上法律關係之可能，不僅
      應受其他國家機關之尊重，抑且在其他行政機關甚至法院
      有所裁決時，倘若涉及先前由行政處分所確認或據以成立
      之事實（通常表現為先決問題），即應予以承認及接受。
      而上述事實既為嗣後其他機關裁決之既定的構成要件，故
      又稱為構成要件效力（參閱吳庚，行政法之理論與實用，
      三民書局，92年8 月增訂8 版，頁376 ）。
    (二)經查，本件原告移轉系爭土地時之公告現值，為經更正之
      每平方公尺5,300 元，已如前述，則依上述構成要件效力
      之說明，被告於課徵系爭土地之土地增值稅時，其核算之
      基礎即桃園縣政府所公告之當年度之土地公告現值，已成
      為被告核課系爭土地土地增值稅之構成要件，被告應受其
      構成要件效力之拘束。故被告依變更後之公告現值補徵系
      爭土地之土地增值稅，於法並無違誤。
五、此外，原告就有關變更系爭土地公告現值之事項，倘不服前
    開桃園縣政府93年4 月15日府地價字第09300844411 號公告
    或桃園縣中壢地政事務93年4 月21日以中地價字第09300029
    95號函，宜循法定程序向該等權責機關請求救濟，附此敘明
    。
六、從而，被告以桃園縣政府已公告更正系爭土地之公告現值為
    每平方公尺5,300 元，並溯自93年1 月1 日起生效，乃依法
    補徵系爭土地之土地增值稅340,785 元，於法並無違誤。復
    查及訴願決定遞予維持，亦無不合。原告徒執前詞，訴請撤
    銷，並請求退還已繳稅款171,702 元及法定利息云云，為無
    理由，應予駁回。
據上論結，本件原告之訴為無理由，依行政訴訟法第98條第3項
前段，判決如主文。
中　　華　　民　　國　　96　　年　 　4　　月　 12  　 日
                       第五庭審判長法  官　張瓊文
                                   法  官  胡方新
                                   法  官  蕭忠仁
上為正本係照原本作成。
如不服本判決，應於送達後20日內，向本院提出上訴狀並表明上
訴理由，如於本判決宣示後送達前提起上訴者，應於判決送達後
20日內補提上訴理由書（須按他造人數附繕本）。
中　　華　　民　　國　　96　　年　 　4　　月　 12  　 日
                                   書記官  蕭純純
